臺灣高等法院臺南分院刑事裁定　
111年度毒抗字第751號
抗  告  人  許愷祐
即  被  告          

上列抗告人即被告因觀察勒戒案件，不服臺灣臺南地方法院中華
民國111年9月8日所為111年度毒聲字第759號裁定，提起抗告，
本院裁定如下：
    主  文
原裁定撤銷，發回臺灣臺南地方法院。
    理  由
一、抗告意旨略以：
　㈠按檢察官究應採取何種治療方式（「觀察、勒成或強制成治
    」方式或「附命完成戒癮治療之緩起訴」之方式），固有裁
    量權限，惟兩種治療方式對於被告權利之限制明顯有別，拘
    束被告人身自由之觀察、勒戒，對於被告之影響甚鉅，如採
    取對於被告權利影響較輕微之附命戒癮治療緩起訴，即可達
    到使被告戒除毒癮之效果，檢察官對於「治療方式」之裁量
    自應受比例原則之拘束。又檢察官行使上開裁量權，並非毫
    無節制，在裁量決定過程中，除不得逾越法定之裁量範圍（
    裁量逾越），並應符合法規授權之目的（不得濫用裁量權）
    ，且不得有消極不行使裁量權（裁量怠惰）之情事，亦即需
    為「合義務性裁量」，在禁止恣意之前提下，探求符合平等
    原則，並實踐個案正義，此為立法者對於施用毒品者之人身
    自由所為之制度性保障，倘有前述裁量逾越、濫用或怠情等
    情形，均構成裁量之瑕疵，於此而言，難謂法院無介入審查
    之餘地。
  ㈡被告前無經檢察官起訴、緩起訴或聲請觀察、勒戒，之紀錄
    ，有臺灣高等法院被告前案紀錄表附卷可憑，素行尚可；而
    被告於臺灣高雄地方檢察署偵查中坦承本件施用毒品犯行不
    諱，表明希望可以受戒癮治療等語。嗣本案經臺灣高雄地方
    檢察署移轉由臺灣臺南地方檢察署偵辦後，臺灣臺南檢察署
    檢察官未再傳訊被告，逕行向原審聲請觀察、勒戒，然被告
    並無任何前科紀錄，於偵查中均坦承本案施用毒品犯行，且
    向檢察官表示有接受戒癮治療之意願。從而，依被告施用毒
    品之情節、坦認犯行之犯後態度、工作家庭之生活狀況等情
    ，其是否適合接受戒癮治療之緩起訴處分？是否透過附命戒
    癮治療緩起訴處分即足使被告戒除毒癮？檢察官及原審就此
    部分未行調查，逕以被告除本件毒品案件外，另涉犯違反洗
    錢防制法罪嫌於臺灣臺南地方法院偵辦中等理由，為入勒戒
    處所觀察勒戒之裁定，顯然違反不當連結禁止原則，所為之
    裁定已難認適法，復參諸上開違反洗錢防制法等案件業經臺
    灣臺南地方檢察署為不起訴處分，則原審所依憑之情狀已有
    所變更，並非不得考量上情，而給予被告戒癮治療之機會，
    原審未察，逕為上開勒戒之裁定，認事用法，應有違誤。為
    此提起抗告，請求撤銷原裁定，發回臺灣臺南地方法院另為
    適法裁定。　
二、按犯毒品危害防制條例第10條之罪者，檢察官應聲請法院裁
    定，令被告入勒戒處所觀察、勒戒，其期間不得逾2月，毒
    品危害防制條例第20條第1項定有明文。又毒品危害防制條
    例第24條第1項之規定對於「初犯」及「3年後再犯」毒癮治
    療方式，採行「觀察、勒戒」與「緩起訴之戒癮治療」並行
    之雙軌模式。前者係以監禁式治療為特色，目的在求短時間
    內隔絕施用毒品者之毒品來源，務使其專心戒除毒癮；後者
    則係以社區醫療處遇替代監禁式治療，使尚未嚴重成癮或衷
    心戒毒之施用毒品者得以繼續其正常家庭與社會生活，避免
    其等因尋求戒癮治療而失去親情支持或被迫中斷學業、工作
    。而立法者既賦予檢察官選擇上述雙軌制度之權限，則檢察
    官之職權行使，法院原則上應予尊重。惟此一裁量權之行使
    ，並非毫無節制，在裁量決定過程中，除不得逾越法定之裁
    量範圍（裁量逾越），並應符合法規授權之目的（裁量濫用
    ），且不得有消極不行使裁量權（裁量怠惰）之情事，亦即
    須為「合義務性裁量」，在禁止恣意之前提下，俾求符合平
    等對待原則，並實踐個案正義。法院原則上應尊重檢察官行
    使職權之裁量結果，但絕非該裁量形成之程序不受任何司法
    審查，尤其檢察官聲請觀察、勒戒之聲請書如未交代裁量形
    成之原因，法院更應綜合全偵查卷證予以認定程序上有無重
    大明顯瑕疵，方能符合雙軌制當初賦予檢察官法定職權，裁
    量選用初犯施用毒品罪者最適合之處遇方式之原始目的與立
    法意旨。
三、經查：
  ㈠原裁定依據抗告人於警詢及偵查中坦承不諱之供述（見警卷
    第3至8頁；臺灣高雄地方檢察署111年度（下同）毒偵字103
    2號卷第13至14、53至55頁），並參酌卷附抗告人於111年3
    月15日14時50分許為警採集尿液送驗之高雄市政府警察局苓
    雅分局偵辦毒品案件嫌疑人尿液採證代碼對照表（尿液代碼
    ：Y111134）、正修科技大學超微量研究科技中心111年4月6
    日尿液檢驗報告（檢體編號：Y111134）（見警卷第41頁、
    毒偵字1032號卷第21頁），認抗告人確有如聲請書所載，基
    於施用第二級毒品之犯意，於民國111年3月15日8時30分許
    ，在高雄市○○區○○○路旁車內，以捲菸後點燃之方式，施用
    大麻1次等犯罪事實。本院經核上開證據，認原裁定此部分
    所認，並無違誤。
  ㈡然抗告人前未曾因施用毒品案件，經附條件之緩起訴、或送
    觀察、勒戒、強制戒治等情，有臺灣高等法院被告前案紀錄
    表1份在卷可參。又依上開前案紀錄顯示，抗告人並無「毒
    品戒癮治療實施辦法及完成治療認定標準」第2條第2項本文
    所規定，有「緩起訴處分前，因故意犯他罪，經檢察官提起
    公訴或判決有罪確定」、「緩起訴處分前，另案撤銷假釋，
    等待入監服刑」、「緩起訴處分前，另案羈押或執行有期徒
    刑」，等不適合為附命完成戒癮治療之緩起訴處分之情形，
    因此，本件形式上檢察官並非僅有聲請送觀察、勒戒一途，
    尚有其他為附條件緩起訴處分之裁量空間。況且，抗告人於
    檢察事務官詢問時，已明確表示希望能將案件移轉到臺南做
    戒癮治療等語(見毒偵字1032號卷第55頁)。惟案件移轉至臺
    灣臺南地方檢察署偵辦後，承辦檢察官於決定向法院聲請為
    觀察勒戒時，並未說明抗告人有何情況，不適合為附戒癮治
    療之緩起訴處分，即逕行提起本件聲請，足認其聲請是否已
    符合法律授權目的之合義務性裁量，已有疑義，原審法院疏
    未詳究，准予檢察官之聲請，非無再行審酌之餘地。抗告人
    提起抗告，指摘原裁定不當，應認有理由，且為保障抗告人
    權益兼顧審級利益，應由本院將原裁定撤銷，發回原審法院
    詳為調查審認後，另為適法之處理。
據上論斷，應依刑事訴訟法第413條前段，裁定如主文。
中　　華　　民　　國　　111 　年　　9 　　月　　30　　日
                  刑事第六庭    審判長法　官  吳勇輝
                                      法　官  吳錦佳
                                      法　官  包梅真
以上正本證明與原本無異。
不得再抗告。
　　　　　　　　　　　　　　　　　　　書記官  許雅華
中　　華　　民　　國　　111 　年　　9 　　月　　30　　日